【裁判字號】    89,易,3841
【裁判日期】    891006
【裁判案由】    侵占
【裁判全文】
臺灣高雄地方法院刑事判決                        八十九年度易字第三八四一號
    公  訴  人  臺灣高雄地方法院檢察署檢察官
    被      告  乙○○
    選任辯護人  石宗立
右列被告因侵占案件，經檢察官提起公訴（八十八年度偵字第二四八五三號），本院
判決如左：
    主  文
乙○○無罪。
    理  由
一、公訴意旨如附件起訴書所載。
二、按犯罪事實應依證據認定之，無證據不得推定其犯罪事實，刑事訴訟法第一百五
    十四條訂有明文，又事實之認定應憑證據，如未能發現相當證據，或證據不足以
    證明，自不能以推測或擬制之方法，以為裁判基礎，最高法院著有四十年台上字
    第八六號判例可資參照。事實審法院對於證據之取捨，依法雖有自由判斷之權，
    然積極證據不足證明犯罪事實時，被告之抗辯或反證縱屬虛偽，仍不能以此資為
    積極證據應予採信之理由，最高法院著有三十年上字第四八二號判例可資參照。
    次按侵占罪之成立，以意圖為自己或第三人不法之所有，而侵占自己持有他人之
    物，刑法第三百三十五條第一項定有明文。亦即侵占罪係以擅自處分自己持有之
    他人所有物，或變易持有之意為所有之意，而逕為所有人之行為，為其構成要件
    ，雖行為之外形各有不同，要必具有不法所有之意思，方與本罪構成之要件相符
    ，如僅將持有物延不交還或有其他原因致一時未能交還，既缺乏主觀要件，即難
    遽以該罪相繩。
三、訊據被告乙○○固坦承並未返還告訴人投標擔保金新台幣（下同）九十萬元之情
    事，惟堅決否認有何侵佔或其他犯行，辯稱：伊係家榮建設股份有限公司（簡稱
    加榮公司）以及上海華露投資置業（香港）有限公司（簡稱華露公司）負責人，
    華露公司欲向台灣中央信託局購料處投標「精製酒精」工程，惟缺投標押標金，
    告訴人甲○○要與華露公司合作，乃提供擔保金九十萬元，並約定若未得標，則
    應返還押標金，告訴人乃在八十八年八月十日簽發以台灣銀行為付款人、面額九
    十萬元之本票一紙給伊，伊即運用該筆金額，以華露公司委託加榮公司為代理人
    之方式（依規定外商須有在臺之代理人始能投標）投遞押標金九十萬元並參加投
    標，因未標得工程，中央信託局即開立該局名義、同上面額、發票日八十八年九
月九日、並以加榮公司為受款人、禁止背書轉讓之支票一紙交予加榮公司以為退
    還押標金，（因為係以加榮公司名義代理華露公司參加投標之故），經由加榮公
    司設於合作金庫帳號0000000000000號帳戶內提示後，迄今均未領
    取變動，款項一直都在該帳戶中，伊之所以不願意退還告訴人係因告訴人與吳炳
    韜共同偽造由大陸葫蘆島至香港之貨運提單，導致華露公司被上海銀行追索，損
    失美金八萬六千九百三十二元，告訴人迄今均不承認有偽造提單情事，或稱是大
    陸葫蘆島出口商之行為，或稱是其老闆吳炳韜之行為與其無關，華露公司之各個
    股東均無法諒解，要求告訴人與吳炳韜必須賠償，並且決議暫時不要返還系爭之
    九十萬元，以便抵償前開美金八萬餘元之損失，而告訴人除在八十八年七月二十
    五日交付部份賠償金港幣六萬一千元，（亦即上開美金一成成數之賠償），迄未
    給付，推說係吳炳韜或他人所為，一直無法獲得解決，吳炳韜又已失去連絡，原
    是公司股東之意思，要求保留九十萬元款項在該帳戶內，故伊才未立即退還告訴
    人原因在此，並無任何不良意圖等語。公訴人認被告涉嫌普通侵佔罪無非以告訴
    人甲○○之指述、郵局存證信函以及縱然雙方另有債權債務糾葛，被告亦無拒絕
    返還之權利等為其憑據。
四、經查：（一）被告係加榮公司及華露公司之負責人，華露公司欲向中央信託局購
    料處投標酒類供應合約，而因華露公司係外國法人，故以加榮公司為華露公司在
    臺之代理人進行投標作業，又因欠缺投標金，故由被告代表加榮公司與告訴人約
    定，由告訴人提供九十萬元供家榮公司持往投標，此為雙方所是認，並有華露公
    司與加榮公司簽章之代理授權委託書在卷，自堪信為真實。（二）告訴人因而在
    八十八年八月十日簽發以台灣銀行為付款人、面額九十萬元支票提供給華露公司
    作為投標擔保金，雖該筆押標金為告訴人所提供，固無疑義，而其提供九十萬元
    給被告之原因，端視雙方當初口頭之約定為何為斷；依其交付金錢之基礎原因行
    為，或屬於約定應給付紅利或利息予告訴人之民事消費借貸；苟若其基礎原因行
    為為消費借貸，則「按金錢或其他代替物，因消費借貸契約由當事人之一方移轉
    所有權於他方者，他方雖負有以種類、品質、數量相同之物返還之義務，但非代
    所有權人保管原物，其事後延不返還，自係民事上違約問題，與侵占罪之要件並
    不相符」，此最高法院二十三年度上字第一八三０號著有判例。告訴人自承交付
    九十萬元係要參加投標，足徵被告並非受託保管該筆款項，告訴人應有將該筆款
    項所有權移轉被告之意思，該筆金錢則非屬告訴人所有，就此而論，應無侵佔可
    言。又若其交付金錢之基礎原因行為，係對所營生意共負盈虧之意，而告訴人並
    未出名，則屬隱名合夥範疇，而「按隱名合夥人之出資，依民法第七百零二條規
    定，其財產權移屬於出名營業人。該項合夥財產，自係屬於出名營業人，並非與
    隱名合夥人所共有，關於營業上收取之款項，仍由出名營業人取得所有權，隱名
    合夥人除依法律或契約之規定，就其應受返還之出資及應得之利益，對於出名營
    業人得行使請求權外，要非直接就營業上收取之款項當然取得所有權，縱令出名
    營業人將該款據為己有，並未分給隱名合夥人，究與侵占他人所有物之條件不符
    ，自無成立業務上侵占罪之可言，最高法院二十八年度滬上字第三一號判例可資
    參考」。今被告持以參加投標，則告訴人更無主張仍保有該九十萬元所有權之理
    。（三）被告為加榮公司之負責人，並由加榮公司代理華露公司投標因未得標，
    中央信託局即開立該局名義、票號ＣＣ0000000號、同上面額、發票日八
    十八年九月九日、並以加榮公司為受款人、禁止背書轉讓之支票一紙交予加榮公
    司以為退還押標金，此亦有中央信託局購料處八十八年九月二十三日中購開二商
    第六四○號函及上開支票影本一只在卷可憑，此事實均為雙方所不爭執，惟中央
    信託局退還押標金九十萬元並以簽發系爭票號ＣＣ0000000號支票之形式
    指明加榮公司為受款人並禁止背書轉讓，該筆金錢本為中央信託局帳戶內之金錢
    ，為中央信託局所有甚明。加榮公司在自己之帳戶內提示，係票據之性質使然，
    其法律上之所有權即歸屬加榮公司所有，並非告訴人所有之物可比。（四）再查
    、中央信託局退予華露公司而由代理人家榮公司代為受領之系爭九十萬元，迄今
    均仍存於加榮公司合作金庫之帳戶未曾變動，亦有合作金庫帳號0000000
    000000號存摺影本可憑。是被告稱該筆存款尚在帳戶內，無侵佔挪用等語
    尚非無據。（五）被告指稱告訴人有偽造提單導致華露公司受損美金八萬多元，
    因有本件法律糾葛，未釐清賠償責任之前暫不歸還，並提出上海銀行深水圳分行
    之回覆文、台京開發股份有限公司與大陸葫蘆島虹京公司協議書等附卷，而告訴
    人則直稱偽造提單一事或係大陸葫蘆島出口商方面所為，或係台京開發股份有限
    公司負責人吳炳韜所為，伊係受吳炳韜委託，交付賠償金一成即港幣六萬一千元
    給被告，並不表示偽造提單一事伊有參與云云，與被告互執其詞，爭執不下。姑
    不論此部份詳情如何，被告有無理由主張抵銷；惟被告初向告訴人取得九十萬元
    係依當初二人之約定，被告亦確實持向中央信託局投標，並無違背約定，告訴人
    自交付系爭金錢給被告之時起即已喪失對該物之所有權，而中央信託局所歸還之
    金錢，再未移轉予告訴人之前，並非屬告訴人所有之物，而告訴人亦非票據權利
    人。准此，被告既未持有告訴人之款項，按之前揭說明，自無構成侵占罪可言。
    本案其本質乃民事爭議，充其量亦僅係債務不履行之糾葛。此外，復查無其他積
    極證據，足資認定被告有何公訴意旨所指之犯行，依上說明，應認不能證明被告
    犯罪，而為無罪之諭知。
據上論斷，應依刑事訴訟法第三百零一條第一項判決如主文。
中    華    民    國      八十九      年      十      月       六       日
                                    臺灣高雄地方法院刑事第三庭
                                        法  官  簡  志  瑩
右正本證明與原本無異。
如不服本判決，應於判決送達後十日內，向本院提出上訴狀。
                                        書記官  林  宜  正
中    華    民    國      八十九      年      十      月      十一      日


司法院資訊處製作；財團法人民間司法改革基金會備份。
